【裁判字號】    90,判,680
【裁判日期】    900427
【裁判案由】    發明專利申請
【裁判全文】
最  高  行  政  法  院  判  決                      九十年度判字第六八○號
    原      告  美商．寶鹼公司
    代  表  人  傑可巴斯．西．.
    訴訟代理人  陳長文律師
                蔣大中律師
    被      告  經濟部智慧財產局（承受原經濟部中央標準局業務）
    代  表  人  陳明邦
右當事人間因發明專利申請事件，原告不服行政院中華民國八十八年九月九日台八十
八訴字第三四一一二號再訴願決定，提起行政訴訟。本院判決如左：
    主  文
原告之訴駁回。
訴訟費用由原告負擔。
    事  實
緣原告於民國八十六年三月十二日以「具有分離裝置之吸收物件」，向被告申請發明
專利。案經被告編為第00000000號審查，以本案之特徵在於分離機構，依專
利法規定，須附圖式及其相關說明，因本案之標的為裝置，無圖式則無法據以實施，
不能供產業上利用，以八十七年四月二十四日（八七）台專（陸）○五○五四字第一
一三○八七號專利申請案核駁理由先行通知書通知原告。原告據於八十七年六月二十
三日檢送專利說明書修正本及圖式，被告乃以八十七年十月十七日（八七）標專（陸
）○五○五四字第四二六四一號函知原告，本案之申請日，依專利法第二十三條規定
，以八十七年六月二十三日為準。原告不服，依法提起訴願、再訴願，遞遭決定駁回
，遂提起本件行政訴訟。茲摘兩造訴辯意旨如次：
原告起訴意旨及補充理由略謂：按行政訴訟法第一條明文規定，人民因中央或地方機
關之違法行政處分，認為損害其權利，經依訴願法提起再訴願而不服其決定，得向行
政法院提起行政訴訟。被告在未詳察本案依其要求補充之圖式是否為必要文件之前，
即依專利法第二十三條之規定逕以原告補充該圖式之日為專利申請日，其所為之處分
顯屬違法不當，致原告依法申請專利之權益嚴重受損；嗣經原告依法提起訴願與再訴
願，但經濟部與行政院卻未能詳細審究被告之違法不當處分，仍為維持原處分之決定
難令原告信服。原告茲申述不服理由如后：一、查所謂「必備文件」之意義：依經濟
部訴願決定書及行政院再訴願決定書之內容似已明白顯示，申請專利之標的若係關於
「物件構造」者，則圖式屬必備文件。按專利法第二十二條第一項規定：「申請發明
專利，由專利申請權人備具申請書、說明書、必要圖式及宣誓書，向專利專責機關申
請之。」此稱「必要圖式」之定義為何，並無明文規定。惟由專利法第二十二條第三
項之規定：「第一項之說明書，除應載明申請專利範圍外，並應載明有關之先前技術
、發明之目的、技術內容、特點及功效，使熟習該項技術者能瞭解其內容並可據以實
施。」由此項規定可知，專利說明書之目的在於揭示技術內容，並使熟習該項技藝之
人士在閱讀該說明書後，能經由該說明書之教導或提示而得重複實施並實現該說明書
所述之技術目的，至於圖式則以輔助說明書為目的，某些文字無法清楚表達者，則有
賴圖式之輔助，相對地，若說明書之文字之表達已足以令讀者清楚了解其上述目的者
，則圖式即非屬必要。簡言之，所謂是否屬必要者，端視說明書之文字表達是否達到
專利法第二十二條第三項所述之境界，絕非訴願決定書或再訴願決定書所言因本案之
標的為「物件構造」，即視圖式為必備或必要之文件，且在未詳讀專利說明書之下，
而僅以此判斷一件專利申請案之圖式為必要文件，實過於武斷。二、次查有關說明書
述模糊之澄清：決定書稱本案說明書有關「共同界面」及「隔離機構」之特徵等
述模糊，為正確明瞭其所請專利之結構，以下將探究本案說明書有關描述所請標的之
構造是否足以使熟習該項技術者能瞭解並可據以實施。(一)、所謂「共同界面」：參閱
本案說明書第五頁「發明之概要」，其中明：「本發明係一可棄式吸收物件，包含
透液面片、吸收芯與呼吸性背片。吸收芯位居面片與背片中間，各含至少一層，（吸
收）芯含一流體貯層，背片包括外層。各層有向穿者面與向衣服面，此等向穿者面各
與鄰層的相鄰向衣服面形成共同界面。」上述有關本發明吸收物件結構之描述，基本
上已說明其構造由上而下可分為面片、吸收芯及背片等層，另為方便說明起見，將各
層之兩面分別定義為朝穿者之面為「向穿者面」；朝衣服之面為「向衣服面」，而兩
相鄰層之「向穿者面」及「向衣服面」構成之鄰接面稱為「共同界面」。至目前為止
，該吸收物件之構造應非常清楚。又參閱說明書第六頁倒數第二及第一行描述：「共
同界面伸展至與共同延伸的各別向衣服及向穿者諸部分之同區。」此部份對應於英文
說明書之第３ａ頁倒數第二及第一行：「The common interface extends to the
same area as those portions of the respective garment and wearer facing
surfaces which are coextensive」此意指該「共同界面」延伸之範圍與該部份之「
向穿者面」及「向衣服面」相同。此為非常簡單之結構，應毋需圖式輔助說明，即能
輕易了解。(二)、所謂「隔離機構」（或稱分離裝置）：主要在本案說明書第七至九頁
。其中第七頁第七至十五行係說明該「隔離機構」係分離二鄰近面之共同界面，如：
流體貯層（包含於吸收芯）之向衣服面與背片之向穿者面所構成之共同界面，且該隔
離機構佔該共同界面以不超過50% 為宜；同頁第十六至二十三行更進一步說明該隔離
機構之設置位置；第八頁倒數第五至第二行說明適用之材料。由以上之說明可了解，
本發明之吸收物件之構造由說明書之內容即可獲知，非一定要由圖式方能明瞭。本案
之構造實可由說明書清楚了解，已如前述，且原告在本案申請日之前，已就相同於本
案之內容向世界上其他三十二個國家申請專利，然截至目前為止，從未有任何國家之
專利專責機關要求申請人補充任何圖式以為技術審查之參考，顯見本發明之物件之構
造，並非必須藉由圖式予以補充。專利法第二十二條規定，申請專利由專利申請權人
備具說明書及「必要」圖式，其目的乃在於使熟習該項技術者能瞭解該申請專利的內
容並可據以實施。易言之，只要說明書本身所揭示之內容得以使「熟習該項技術者」
能瞭解該申請專利的內容並可據以實施，則圖式即非申請時不可或缺之文件，此乃該
專利法條文僅規定備具「必要圖式」，而不規定必須備具「圖式」之旨意。二、本案
補送圖式係基於被告之要求。依現行專利法之規定，申請發明專利係以申請書、說明
書、必要圖式及宣示書等文件齊備之日為申請日。惟所謂必要圖式究採主觀說、客觀
說或主客觀合併說，實務尚無定論。原告係因審查委員未能具備吸收物件之研發製作
實務經驗，而善意配合其特別之要求，而呈送相關圖式，審查委員若係熟悉此項技術
者，在客觀上確實無需藉助圖式之參考，即可明瞭本發明之實質，並得逕依原告原所
呈送之文件進行審查。在上述情況下，被告固可就該申請案為專利權核准或駁回之處
分，但斷不可任意更動本案之申請日。本案之申請日為八十六年三月十二日，然由於
被告遲至八十七年四月二十四日始通知原告補送圖式，且通知函中並未告知原告將影
響原有申請日，致原告相信被告要求之圖式僅係為配合原審查委員個人相關技術知識
之不足的輔助性文件，而於八十七年六月二十三日補送圖式。未料被告未告知原告權
利將有所變動在先，又以其主觀認定本案補送之圖式為必要文件而逕更動本案之申請
日在後，如此罔顧原告權利，而於程序上刻意誘導原告陷於不利之情況，實難令人信
服。若被告認為補送之圖式為本案申請專利之必要文件，亦應於原告申請之初即盡快
發文指示補送，而非遲至八十七年四月二十四日始提出要求，致補送圖式日與原申請
日相差一年三個月餘，影響原告專利申請之權益甚鉅，實有違憲法保障人民權利之精
神，及專利制度掖發明創作公開之宗旨。三、依專利法二十二條第一項之規定，申
請專利時，申請人需備具之文件可分為兩大類，一為形式上所需之文件，一為實質上
所需之文件，而其中實質上所需之文件包括說明書及必要圖式。又專利法第二十三條
前段規定，申請發明專利以規費繳納及前條（即第二十二條）所規定之文件齊備之日
為申請日。此規定之用意主要係考慮前述實質上所需文件攸關專利內容可專利性之認
定，亦即當專利圖式在一發明內容之新穎性認定上有關鍵性之影響時，則為必要圖式
，且為取得申請日之必要條件。然，查本案之圖式，並不適用於前述情況，蓋本案當
初所補呈之圖式，乃依被告之要求，配合原審查委員個人在相關技術知識之不足的輔
助性文件，其該圖式未影響原說明書之實質內容，亦即有無該圖式，並不影響其技術
內容上之揭示與界定，因此亦不影響其新穎性之認定。既如此，該圖式是否備具與申
請日之取得應無關連，而被告針對本案之圖式以專利法第二十二條第一項之規定所為
之處分，實過於嚴苛，且係對於該法條及第二十三條之立法用意有所誤解所致。綜上
，被告之原處分及經濟部與行政院之訴願及再訴願決定均屬違法不當，對於原告之權
利損害甚鉅，為此，請判決撤銷原處分及一再訴願決定，並飭令被告另為適法之處分
，准予本案將申請日維持於「八十六年三月十二日」等語。
被告答辯意旨略謂：一、查本案為「具有分離裝置之可棄式吸收物件」，其係有關面
片、吸收芯與能呼吸的背片之吸收物件，其中在芯一層包括芯在內部與鄰層分離以防
濕透。原告雖強調：說明書中「共同界面」及「隔離機構」在說明書中已有明白揭示
，因此無需圖示進一步說明，即圖示並非「必要」，但查：本案原於八十六年三月十
二日提出申請，後經審查要求而本案於八十七年六月二十三日補送圖示。原告所稱之
「共同界面」及「隔離機構」依文字述即可一事，經仔細比對說明書之內容之後，
確實很難單由文字述，即可完全明白，加以原告一再強調的「本案之重點在界定其
結構，而非材質之創新」，是圖示實為必備之文件。本案仍依專利法第二十二條第一
項之規定，必須以補送相關圖示之日為本案申請日。二、原告訴稱：原申請日為八十
六年三月十二日，審查後因審查要求，申請人於八十七年六月二十三日補足圖示。但
原申請日為八十六年三月十二日，故請求同意申請日應為八十六年三月十二日云云。
惟查：本案申請日原為八十六年三月十二日，後於審查中要求本案必須依專利法之規
定補足圖示，原告於八十七年六月二十三日補足本案之圖示。又補足圖示，即未違反
專利法第二十二條第一項之規定，可合於發明專利要件。又本案根據專利法第二十二
條之規定，申請日為相關必要文件齊備日，而申請人因原文件缺乏必要之圖示，所以
在八十七年六月二十三日補足圖示（亦即在補足該圖示後方未違專利法第二十二條之
規定）。依專利法第二十二條之規定，本案申請日為八十七年六月二十三日。據上，
本案依專利法第二十二條第一項之規定，仍必須以補送相關圖示之日作為本案之申請
日。被告原處分並無違法，請駁回原告之訴等語。
    理  由
按「申請發明專利，由專利申請權人備具申請書、說明書、必要圖式及宣誓書，向專
利專責機關申請之。」「申請發明專利以規費繳納及前條所規定之文件齊備之日為申
請日。」為專利法第二十二條第一項及第二十三條前段所規定。本件原告於八十六年
三月十二日以「具有分離裝置之吸收物件」，向被告申請發明專利。案經被告編為第
00000000號審查，以本案之特徵在於分離機構，依專利法規定，須附圖式及
其相關說明，因本案之標的為裝置，無圖式則無法據以實施，不能供產業上利用，以
八十七年四月二十四日（八七）台專（陸）○五○五四字第一一三○八七號專利申請
案核駁理由先行通知書通知原告。原告於八十七年六月二十三日檢送專利說明書修正
本及圖式，被告乃以八十七年十月十七日（八七）標專（陸）○五○五四字第四二六
四一號函知原告，本案之申請日，依專利法第二十三條規定，以八十七年六月二十三
日為準。揆之首揭規定，並無不合。原告雖不服，循序提起行政訴訟，主張本案係於
八十六年三月十二日提出申請，嗣因被告要求而於八十七年六月二十三日補送圖式，
然該圖式並非專利法第二十二條第一項所稱之必要圖式；本案專利說明書已充分詳實
描述，熟習該項技藝人士已可正確明瞭本案創作結構，圖式實屬可有可無之輔助文件
，而非必要圖式云云。但查，本案為具有分離裝置之吸收物件，原告並強調本案之技
術重點在於界定其結構而非材質之創新，本案已將習知吸收物件之背片及吸收芯之結
構改良等語，顯示本案之標的為物件構造，惟專利說明書關於共同界面伸展至共同延
伸之各別向衣服及向穿者面諸部分之同區，及隔離機構之特徵等述模糊，為正確明
瞭其創作結構，本案圖式係屬必備文件，自應於申請時備具，而原告遲至八十七年六
月二十三日始補正齊備，其申日應以八十七年六月二十三日為準。原告固又訴稱：說
明書中「共同界面」及「隔離機構」在說明書中已明白揭示，自無需圖示進一步說明
，即圖示並非必要，嗣因審查要求補足圖示，但申請日為八十六年三月十二日，仍應
以該日為準云云。惟查，本案為「具有分離裝置之可棄式吸收物件」，其係有關面片
、吸收芯與能呼吸之背面之吸收物件，其中在芯下一層包括芯在內部與鄰層分離以防
濕透，原告所稱之「共同界面」及「隔離機構」甚難單由文字述，即可完全明白，
加以原告一再強調「本案之重點在界定其結構，而非材質之創新」，足見圖示實為必
備之要件。原告於八十七年六月二十三日補足圖示，依專利法第二十二條第一項及第
二十三條前段之規定，自應以補送相關圖示之日作為本案之申請日。從而，一再訴願
決定，遞予維持被告所為原處分，俱無違誤。原告起訴論旨，難謂為有理由，應予駁
回。
據上論結，本件原告之訴為無理由，爰依行政訴訟法施行法第二條、行政訴訟法第九
十八條第三項前段，判決如主文。
中    華    民    國     九十        年      四      月     二十七      日
                    最 高 行 政 法 院  第 三 庭
                                審 判 長 法  官      曾  隆  興
                                         法  官      吳  錦  龍
                                         法  官      徐  樹  海
                                         法  官      鄭  淑  貞
                                         法  官      林  家  惠
右  正  本  證  明  與  原  本  無  異
                                         法院書記官  陳  盛  信
中    華    民    國     九十        年      四      月      三十       日


司法院資訊處製作；財團法人民間司法改革基金會備份。
